【裁判字號】    97,訴,2366
【裁判日期】    970912
【裁判案由】    違反毒品危害防制條例
【裁判全文】
臺灣彰化地方法院刑事判決              97年度訴字第2366號
公 訴 人    臺灣彰化地方法院檢察署檢察官
被    告    甲○○
上列被告因毒品危害防制條例案件，經檢察官提起公訴（97年度
毒偵字第2438號），被告於本院準備程序中自白犯罪，本院認有
刑事訴訟法第273 條之1 第1 項之情形，合議裁定由受命法官獨
任進行簡式審判程序，茲審理判決如下：
    主  文
甲○○施用第一級毒品，累犯，處有期徒刑拾月；扣案之第一級
毒品海洛因參包（合計淨重肆點柒零公克），均沒收銷燬之，扣
案之注射針筒壹支、塑膠鏟管壹支，均沒收之。
    事  實
一、甲○○於民國（下同）91年間，因施用毒品案件，經國防部
    中部地方法院軍事法院以91年台裁字第032 號裁定令入戒治
    處所施以強制戒治，嗣經國防部中部地方軍事法院以91年台
    裁字第150 號裁定停止戒治付保護管束出監，並於92年5 月
    9 日保護管束期滿未經撤銷，而視為執行完畢論。復於上開
    強制戒治處分執行完畢釋放後5 年內即92年間，再犯連續施
    用第一級毒品、連續施用第二級毒品之罪，經本院以92年度
    訴字第1386號判決分別判處有期徒刑8 月、6 月，應執行有
    期徒刑1 年確定；又於93年間，因竊盜案件，經本院以93年
    度易字259 號判決判處有期徒刑10月確定，上開分別確定之
    數罪，嗣經本院以93年度聲字第1496號裁定合併定其應執行
    刑為有期徒刑1 年10月確定，經送監執行，於94年11月12日
    縮刑期滿執行完畢；又於95年間，因攜帶兇器竊盜案件，經
    本院以95年度易字第881 號判決判處有期徒刑1 年6 月，上
    訴後，經臺灣高等法院臺中分院以96年度上易字第2 號判決
    駁回上訴確定；因竊盜案件，經本院以95年度斗簡字第559
    號判決判處有期徒刑5 月，如易科罰金以新臺幣1000 元 折
    算1 日確定；因施用第一級毒品案件，經本院以95年度訴字
    第1651號判決判處有期徒刑1 年確定，經送監執行，嗣經臺
    灣高等法院臺中分院以96年度聲減字第1606號裁定分別減刑
    為有期徒刑9 月、2 月15日、6 月，應執行有期徒刑1 年4
    月，甫於97年2 月20日縮刑期滿執行完畢。詎其仍不知悔改
    ，復基於施用第一級毒品海洛因之犯意，於97年6 月4 日上
    午10時許，在彰化縣芳苑鄉路旁友人洪格棋所駕駛之車號5D
    -2816 號自小客車上，以將第一級毒品海洛因置入針筒內摻
    水稀釋後，注射之方式，施用第一級毒品海洛因1 次。嗣為
    警於97年6 月4 日下午2 時30分許，在彰化縣芳苑鄉草湖村
    148 線與草漢路口查獲並扣得第一級毒品海洛因3 包（合計
    淨重4.70公克）、使用過之注射針筒1 支、塑膠鏟管1 支，
    始查悉上情。
二、案經彰化縣警察局芳苑分局報告臺灣彰化地方法院檢察署檢
    察官偵查起訴。
    理  由
一、按除被告所犯為死刑、無期徒刑、最輕本刑為3 年以上有期
    徒刑之罪或高等法院管轄第一審案件者外，於刑事訴訟法第
    273 條第1 項程序進行中，被告先就被訴事實為有罪之陳述
    時，審判長得告知被告簡式審判程序之旨，並聽取當事人、
    代理人、辯護人及輔佐人之意見後，裁定進行簡式審判程序
    ；除簡式審判程序、簡易程序及第376 條第1 款、第2 款所
    列之罪之案件外，第一審應行合議審判，刑事訴訟法第273
    條之1 第1 項、第284 條之1 分別定有明文。本件被告甲○
    ○所犯係死刑、無期徒刑、最輕本刑為3 年以上有期徒刑或
    高等法院管轄第一審案件以外之罪，並於本院行準備程序時
    就被訴事實為有罪之陳述，本院合議庭依前揭規定，經評議
    結果，裁定改由受命法官獨任行簡式審判程序，先予敘明。
二、上揭事實，業據被告甲○○於警詢、偵訊、本院行準備程序
    及審理時均坦承不諱，且其於97年6 月4 日為警所採取之尿
    液，經送鑑驗結果，確呈嗎啡陽性反應，此有彰化縣警察局
    芳苑分局委託檢驗尿液代號與真實姓名對照單認證單及銓昕
    科技股份有限公司97年6 月13日報告編號00000000號濫用藥
    物尿液檢驗報告各1 紙附卷可稽，而扣案之被告所持有之白
    色粉末3 包（合計淨重4.70公克），經送鑑定之結果，確係
    屬第一級毒品海洛因無誤，此有彰化縣警察局芳苑分局查獲
    涉嫌毒品危害防制條例初步檢驗報告單及法務部調查局97年
    7 月11日調科壹字第09723030110 號鑑定書各一紙在卷可參
    ，且經被告供陳在卷，則被告就其施用第一級毒品海洛因1
    次之自白核與事實相符，堪以採信。
三、按觀察、勒戒或強制戒治執行完畢釋放後，5 年內再犯毒品
    危害防制條例第10條之罪，即應直接依法追訴判決，固毋庸
    再行該條例針對「初犯」所規定之觀察、勒戒或強制戒治等
    治療程序，然若係於觀察、勒戒或強制戒治執行完畢釋放後
    ，5 年後再犯第10條之罪者，則應重新依該條例第20條第1
    項、第2 項關於「初犯」之規定，先行送觀察、勒戒，並依
    其觀察、勒戒結果有無繼續施用毒品傾向，以定其是否施以
    強制戒治之治療程序，再於上開治療程序執行完畢後始由檢
    察官為不起訴處分，而非直接加以追訴處罰，此觀諸現行生
    效施行之毒品危害防制條例（於92年7 月9 日修正公布、自
    93年1 月9 日施行）第20條、第23條之規定甚明。而考諸前
    開毒品危害防制條例之修正理由主要係認觀察、勒戒或強制
    戒治後5 年後再犯者，顯見前所實施之觀察、勒戒或強制戒
    治已足以遮斷其施用毒品之癮，為期自新及協助其斷除毒癮
    ，對此5 年後再犯者仍適用初犯之規定（即該條例第20條第
    3 項之規定），即先經觀察、勒戒、強制戒治之程序【見該
    條例第20 條 修法理由5 第3 項修正理由 (二)】 ，且為配
    合簡化施用毒品犯之刑事處遇程序，並鑑於經觀察、勒戒或
    強制戒治執行完畢釋放後5 年內再犯者，其再犯率甚高，原
    據以實施之觀察勒戒及強制戒治既已無法收其實效，自應施
    以刑事處遇【見該條例第23條修正理由三 (二)】 ，凡此俱
    見現行毒品危害防制條例於修正時刪除修正前二犯及三犯之
    規定，一改修法前繁雜之處遇程序，僅將施用毒品犯簡化區
    分為初犯、再犯外，並認施用毒品者係屬病患性犯人，以觀
    察、勒戒戒除其身癮，併以強制戒治方式祛除心癮之措施。
    由是觀之，現行毒品危害防制條例仍採「刑罰處遇程序」與
    「治療之保安處分程序」二者併行之方式，並將施用毒品者
    區分為「初犯」與「再犯」之不同，詳言之，倘毒品施用者
    係前經觀察、勒戒或強制戒制等治療程序執行完畢5 年後，
    始再施用毒品之「初犯」，因認前所執行之觀察、勒戒或強
    制戒治足收戒除毒癮之效，自應重新先經觀察、勒戒或強制
    戒治等治療程序，並於治療程序執行完畢後由檢察官直接為
    不起訴處分，毋庸對之追訴處罰，反觀，在「再犯」之情形
    ，因其先前所為治療程序顯未能收祛除毒癮之實效，且考量
    施用毒品者之再犯率偏高，乃簡化其刑事處遇程序，而對之
    直接追訴處罰，不再施以保安處分之治療程序，是現行毒品
    危害防制條例所採「初犯」與「再犯」之界分，已揚棄過去
    修正前毒品危害防制條例所採一、二、三犯之判斷標準及處
    遇程序，且側重於觀察、勒戒或強制戒治等治療程序是否確
    實收其成效。因之，對於所謂「初犯」與「再犯」之區別，
    除應視其是否於觀察、勒戒或強制戒治執行完畢釋放後，5
    年後再犯者外，尚應兼顧其前次所施予觀察、勒戒、強制戒
    治程序之成效以資判斷，如此方能貫徹現行毒品危害防制條
    例之修正立法意旨，且細繹現行毒品危害防制條例第20條、
    第23條之立法理由可知，所謂「再犯」應係指依該條例規定
    執行觀察、勒戒、強制戒治完畢釋放，再犯施用毒品罪者均
    屬之（見該條例第20修法理由二後段），是對於現行毒品危
    害防制條例第20條第3 項規定「觀察、勒戒或強制戒治執行
    完畢後，5 年後再犯」之解釋，自應限於該施用毒品之行為
    人於觀察、勒戒或強制戒治執行完畢後5 年內均未再有任何
    施用毒品之犯行，始足當之，茍其施用毒品之犯行，前經觀
    察、勒戒或強制戒治執行完畢後，5 年內曾因再犯施用第一
    、二級毒品之行為，而經法院判處刑罰之處遇程序確定者，
    縱其係於觀察、勒戒或強制戒治執行完畢5 年後復為施用毒
    品者（即修正前毒品危害防制條例所稱之三犯或三犯以上）
    ，因其於治療程序之保安處分執行完畢5 年內，既仍有繼續
    施用毒品之犯行，即難認前所執行之治療程序有何戒除其身
    心毒癮之成效可言，自不得僅憑該次施用毒品犯行係在前次
    執行治療程序之保安處分完畢後，5 年後再犯一端，即依現
    行毒品危害防制條例第20條第3 項規定，逕認為「初犯」，
    而適用同條第1 、2 項之觀察、勒戒或強制戒治等治療程序
    ，否則無異使接受治療程序執行成效不彰，而屢犯施用毒品
    罪之行為人，僅因其施用毒品行為與前次觀察、勒戒或強制
    戒治完畢之時間相距已逾5 年，反得循初犯之保安處分程序
    ，獲邀寬典，不啻與前揭毒品危害防制條例之修法初衷背道
    而馳，是就此情形，仍應認屬「再犯」之範疇，直接適用刑
    事刑罰處遇之程序，始符修法之本旨。查本件被告前曾於91
    年間因施用毒品案件，經國防部中部地方軍事法院以91年台
    裁字第032 號裁定令入戒治處所施以強制戒治，嗣經國防部
    中部地方軍事法院以91年台裁字第150 號裁定停止戒治付保
    護管束出監，並於92年5 月9 日保護管束期滿未經撤銷，而
    視為執行完畢論。復於上開強制戒治處分執行完畢釋放後5
    年內即92年間，再犯連續施用第一級毒品、連續施用第二級
    毒品之罪，經本院以92年度訴字第1386號判決分別判處有期
    徒刑8 月、6 月，應執行有期徒刑1 年確定等情，此有臺灣
    高等法院被告前案紀錄表及臺灣彰化地方法院檢察署刑案資
    料查註紀錄表各一份存卷可參，而被告本件施用第一級毒品
    海洛因之犯行，雖係在前次92年間強制戒治執行完畢5 年後
    所犯，惟被告於上開強制戒治執行完畢5 年內，曾再犯連續
    施用第一、二級毒品之罪經法院宣示判決並確定，已詳述如
    前，顯見其並非於強制戒治執行完畢後5 年內均無任何施用
    毒品之犯行，且其既已於強制戒治執行完畢5 年內再犯連續
    施用第一、二級毒品之罪，已符合毒品危害防制條第23條第
    2 項之所定之追訴要件，揆諸前開毒品危害防制條例條文及
    說明，被告所為本件施用第一級毒品海洛因之犯行，即無「
    初犯」規定之適用，自毋須再重新施予觀察、勒戒或強制戒
    制之處遇程序，而應直接訴追處罰。
四、另按海洛因係毒品危害防制條例所定之第一級毒品，不得非
    法施用。是被告甲○○所為，係犯毒品危害防制條例第10條
    第1 項之施用第一級毒品罪。查被告為供施用第一級毒品海
    洛因而持有毒品之低度行為，應為施用之高度行為所吸收，
    不另論罪。末查，被告前於95年間，因攜帶兇器竊盜案件，
    經本院以95年度易字第881 號判決判處有期徒刑1 年6 月，
    上訴後，經臺灣高等法院臺中分院以96年度上易字第2 號判
    決駁回上訴確定；因竊盜案件，經本院以95年度斗簡字第55
    9 號判決判處有期徒刑5 月，如易科罰金以新臺幣1000元折
    算1 日確定；因施用第一級毒品案件，經本院以95年度訴字
    第16 51 號判決判處有期徒刑1 年確定，經送監執行，嗣經
    臺灣高等法院臺中分院以96年度聲減字第1606號裁定分別減
    刑為有期徒刑9 月、2 月15日、6 月，應執行有期徒刑1 年
    4 月，甫於97年2 月20日縮刑期滿執行完畢等情，有臺灣彰
    化地方法院檢察署刑案資料查註紀錄表、臺灣高等法院被告
    前案紀錄表及臺灣高等法院在監在押全國紀錄表各一份附卷
    可稽，被告前受有期徒刑執行完畢，於5 年以內故意再犯本
    件有期徒刑以上之罪，為累犯，應依刑法第47條第1 項之規
    定加重其刑。
五、量刑及沒收部分：爰審酌被告曾因施用毒品經執行強制戒治
    後，仍未能戒斷其施用毒品之惡習，再犯本件施用毒品犯行
    ，足見其雖經強制戒治之治療程序，且前已因施用毒品案件
    ，經法院判處有期徒刑，猶未能戒絕毒品而再次施用，惡行
    非輕，顯未能善體國家設置強制戒治機構，協助毒品施用者
    戒除毒癮之良法美意，惟念及施用毒品本質上係戕害自身健
    康之行為，尚未嚴重破壞社會秩序或侵害他人權益，及其施
    用第一級毒品海洛因之動機、目的、所生危害及犯罪後坦承
    犯行態度尚屬良好等一切情狀，量處如主文所示之刑，以示
    懲儆。另扣案之第一級毒品海洛因3 包（合計淨重4.70公克
    ）係屬第一級毒品，且係供被告施用毒品所用，不問何人所
    有，應依毒品危害防制條例第18條第1 項前段規定，沒收銷
    燬之。另扣案之注射針筒1 支、塑膠鏟管1 支，係被告所有
    ，且供其於本件97年6 月4 日施用第一級毒品海洛因所用之
    物，業據被告供承在卷，應均依刑法第38條第1 項第2 款之
    規定宣告沒收。
據上論斷，應依刑事訴訟法第273 之1 條第1 項、第299 條第1
項前段，毒品危害防制條例第10條第1 項、第18條第1 項前段，
刑法第11條、第47條第1 項、第38條第1 項第2 款，判決如主文
。
本案經檢察官紀雅惠到庭執行職務。
中    華    民    國    97    年    9     月    12    日
                      刑事第二庭      法  官  黃齡玉
以上正本證明與原本無異。
如不服本判決，應於判決送達後10日內，向本院提出上訴書狀，
上訴書狀應「敘述具體上訴理由」，並按他造當事人之人數附繕
本。「切勿逕送上級法院」。
中    華    民    國    97    年    9     月    12    日
                                      書記官  林嘉賢
毒品危害防制條例第10條
施用第一級毒品者，處 6 月以上 5 年以下有期徒刑。
施用第二級毒品者，處 3 年以下有期徒刑。


司法院資訊處製作；財團法人民間司法改革基金會備份。
